臺灣高等法院高雄分院民事判決　九十年度上字第一六六號
　　上　訴　人　屏東縣立鶴聲國民中學
　　法定代理人　甲○○
　　被上訴人　　丙○○
　　　　　　　　乙○○
右當事人間請求損害賠償事件，上訴人對於中華民國九十年三月二十六日台灣屏東地
方法院八十八年度訴字第一○○九號第一審判決提起上訴，本院判決如左：
    主    文
上訴駁回。
第二審訴訟費用由上訴人負擔。
    事    實
甲、上訴人方面：
一、聲明：求為判決：
  (一)原判決廢棄。
  (二)被上訴人應連帶給付上訴人新台幣（以下同）三百八十萬九千九百十二元及自民
    國八十八年十二月三日起至清償日止按年利率百分之五計算之利息。
  (三)上訴人願供擔保，請求宣告准予假執行。
  (四)第一、二審訴訟費用由被上訴人負擔
二、陳述：除與原判決記載相同者，茲引用之外，另補稱：
（一）原鑑定結果第一項謂「校園西南角及鄰近地坪，校內與校外平高，並無填土跡
      象，是如上訴人所稱為填土六十公分以上之『窪地』恐有疑義」，顯與實地不
      符。且依目前現狀，校園內西南角之地勢，較鄰地低約三十公分至六十公分，
      此至現場以目測即可明察之事，乃原鑑定結果未說明其檢測依據何在，即謂校
      內與校外平高，並無填土跡象，顯非真實。
（二）鑑定結果又謂「被上訴人原設計高約三十公分矮牆護坡‧‧‧該矮牆護坡設計
      並無不當之處。至於西南角地基被兩水沖洗掏空。經查，係承造商未按被上訴
　　　人設計圖第12/56張及第一次變更設計5/7張Ｃ部面埋設排水涵管，致雨水直接
　　　流入外側鄰地既有水溝；而內側砂土因此沖洗淘空，致外側水溝之內側護牆倒
　　　塌，進而造成綠籬花台及圍牆開裂」等語。其既謂此項缺失係承造廠商未依設
　　　計圖施工所致，則顯係被上訴人監工不周，依委託規劃設計監造契約第八條約
　　　定：「乙方‧‧‧監工不週致品質不良或工程發生問題時乙方應負法律責任及
　　　賠償所受之損失」，故被上訴人自應負監造疏失之責任，原鑑定結果卻謂被上
　　　訴人無疏失，顯有矛盾。
（三）原鑑定結果第二項謂「(1)依現場之第一期及第二期校舍均依此施工。(2)且上訴
　　　人表示校舍高程並無問題‧‧‧至於西南角校內排水溝蓋面高程，與校門地坪
　　　高程約低48．7公分。(3)‧‧‧ＧＬ點之位置‧‧‧事隔多年，周圍道路高程
　　　已變遷無法再予檢核。」，惟上訴人係向鑑定人表示第一期校舍工程高程無問
　　　題非謂第二期亦無問題。按諸實地情況，第一、二期工程之實地高程差距甚大
　　　，原鑑定人僅執上訴人對之表示第一期工高程無關問題，即率認上訴人已自承
　　　第二期亦無問題，資為鑑定之基礎，自有違誤。且上訴人校地周邊四鄰地形，
　　　係東、南、北三面高，民房密佈，並非單純東高西低之地勢，因此被上訴人乃
　　　設計圖56/2圖中註明ＧＬ中心點是依周邊之道路，揆其真意，即東邊依大武路
　　　，南邊依清世街，北邊依清寧街。從而西南角之校園之高度，自應以南面之清
　　　世街高點為ＧＬ中心點，始符設計之原意。乃原鑑定人竟恝置上開設計不論，
　　　而以距此225公尺遠之門為ＧＬ中心點，聽憑被上訴人誤導，亦屬荒謬。
（四）承前，至上訴人校園旁之屏東市所建之排水溝，可知上訴人學校西南角之排水
      是沿西邊向北邊流入北面清寧街的大排水溝，只因被上訴人設計不周及監工疏
      失，致承包商無所依據，竟造成承包商依地勢整地施工。被上訴人於施工期間
　　　，未隨時注意施工進度，對承建廠商提示ＧＬ中心點之所在，任由承包商依地
　　　勢施工，豈能謂無疏失？原鑑定人未察，率以周邊道路高程已變遷為由，作為
　　　鑑定之依據，自不足採。
（五）原鑑定結果第三項認「上訴人校園之排水由北側、東側及東南側排出，並非由
      西南角綠籬下排出校外，且若鄰地地主將土地填高，其必須設置獨立之排水系
      統，將水排至道路公共排水溝，故應與學校是否會積水無關」，更屬不實，蓋
　　　以；上訴人學校雨水多匯集至地勢較低之西南角排洩。西南角之排水，依屏東
　　　市所建之原排水溝沿西向北流入清寧街之大排水溝，已如前述。因被上訴人之
　　　設計填土不佳，致使校園西南角每遇豪雨，均大量積水，被上訴人乃在西南角
　　　綠地基下，挖一大洞口。校內積水往西鄰窪地作排洩，雖可收短暫效果，但因
　　　西臨窪地並無排水系統，倘日後鄰地主將其基地填高，則目前暫作排洩之大洞
　　　口，必將被堵塞，時西南角將會恢復積水現象，足見被上訴人之設計顯有不周
　　　全之處。況以被上訴人對系爭工程之設計，應盡善良管理人之義務，伊竟將校
　　　園之排水系統，寄望於鄰地所有人將來必設置獨立之排水系統，顯不切實際。
（六）原鑑定結果第四項謂「‧‧‧被上訴人提列供第一期校舍建築工程原設計預算
　　　運用於整地、排水護地金額有四百六十六萬三千零三十九元，已近全額。第二
　　　期校舍工程預算運用於校舍整地排水金額有三百六十六萬七千五百十一元（餘
　　　額併入校舍工程發包），經查一般學校工程款之應用應屬合理，‧‧‧查現場
　　　測量結果核算其總填土方計概需一二０００立方公尺‧‧‧，其費用即高達五
　　　百五十餘萬元左右，若一千萬元專款專用於護坡排水及填土等將不足甚多‧‧
　　　‧」，亦有可議，蓋以：
    (1)屏東縣政府分別於七十九年、八十一年間各核定五百萬元，共計一千萬元，專
      供填土、排水、護坡之用，被上訴人言伊於第一期工程運用於整地、排水、護
　　　坡設置之金額有四百六十六萬餘元，鑑定人有無核算？核算結果是否無誤？被
　　　上訴人僅在二期工程於整地項目繳列三萬零四百十三元，護坡項目卻掛零。又
　　　四周排水工程早在第一期工程編列預算發包施工中，被上訴人卻謂伊運用於第
　　　二期工程之整地排水工程金額高達三百六十六萬元，此數目是否確實？鑑定人
　　　有否核算？亦均有疑義。屏東縣政府核准之一千萬元既是整地、排水、護坡之
　　　專款，何以被上訴人設計時未專款專用？鑑定人既謂其現場測量核算土方概需
　　　一二０００立方公尺，費用五百五十餘萬元，則一千萬元專款用於整地、排水
　　　、護坡豈會不夠？
　  (2)更何況新設校園水平填土整地，屏東縣政府核撥專款一千萬元也是以填土、排
　　　水、護坡為名，並填土為最優先。且政府特別重視新設校園之水平填土及排水
　　　、護坡問題，因此填土、排水、護坡工程款如有不足，只要據實設計申請，政
　　　府就會再予補助。鑑定人為鑑定前未先確實明瞭填土優先之實情，竟謂填土費
　　　五百五十萬元，專款專用於填土、排水、護坡將不足甚多云云，其偏袒被上訴
　　　人之情，彰彰甚明。
（七）原鑑定結果第五項謂「依鶴聲國中所提第一期校舍及整地排水護坡新建工程預
      算書第六項機具挖方（含運棄及回填夯實）有九七六二立方公尺，八十年度‧
      ‧有一０六二九立方公尺，共計二００三一立方公尺，並非指基地挖出二００
      三一立方公尺，除回填六七七一立方公尺，故土方可填部份不多於一三二六０
      立方公尺，若作為水平填土不足甚多（依當時地概估均需二八０００立方公尺
      ）‧‧‧」，亦非可採，因查：
    (1)所挖土方若含廢棄物，被上訴人應於工程預算書第六項註明「廢棄物運棄校外
      ，良土回填或運填校內窪地」等字樣，何以竟註明「含運棄及回填夯實」等模
      稜兩可之字樣？況以其特別註明「含運棄及回填夯實」，縱然係指包括運棄土
      方表面之雜草、廢棄物及不良污土。但非謂挖出之良土可丟棄不用，而任由承
      建廠商自行處分，以致自第二期工程中所挖出之土方，不知去向，其監造豈謂
      無疏虞情事？
    (2)鑑定人沒有親眼看見之事實，即不應採信，否則即變成立場不公，袒護過分。
      上訴人學校未開發前之原地形，鑑定人根本未曾見到，被上訴人亦未向學校之
      營繕工之委員說明，有關上訴人原做水平填土設計是欠缺二萬八千立方公尺之
      土方所致，因此欠缺土方之事，純係被上訴人一面之詞。鑑定人卻誤信被上訴
      人之說詞，謂「依當時地形概估需『二八０００立方公尺』之土填平」，而另
      於前項之鑑定結果卻謂土方需「一二０００立方公尺」？其前後矛盾，甚為灼
      然。
（八）原鑑定結果第七項謂「‧‧‧工程有何瑕疵，上訴人可要求承造廠商依設計圖
      改善‧‧‧有關矮牆護坡之設計，依上訴人八十六年四月二十一日工程驗收記
      錄報告表，護坡部分，並無缺失之記載。‧‧‧所有改善之事項，依上訴人提
      供之程木生建築師工程概算書，其大部分均係校方要求施作之填土及整平舖設
      ＡＣ路面等工程，即非第一期、第二期工程之施作範圍，理應另籌財源。」，
      雖係鑑定人個人之意，惟查：
    (1)上訴人之第一、二期工程均委託被上訴人設計、監造，因被上訴人已在結算簽
      章第一期承包整地並無問題，是上訴人應可依契約之約定，請求被上訴人負監
      工疏失之責任。
    (2)上訴人僅提西南面校園之填土、排水問題，並未請求鑑定東側、北側之排水問
      題。
    (3)護坡有設計，但有施工（此觀第一期工程預算書可明證），又何來缺失之可載
      ？
    (4)本件上訴人要求賠償事項，皆出自上訴人沒有設計填土及監造疏失所衍生之問
      題；因增填校園之土壤，必導致排水溝須增高邊岸結構，且因填土將會埋沒毀
      損重舖柏油路面。再者，填土、整地皆係第一、二期之工程範圍，鑑定人卻謂
      「填土及整平舖設ＡＣ路面等工程，既非第一、二之工程施工範圍，理應另籌
      財源」云云，顯與事實不符。
（九）另被上訴人主張校園後門鄰地私設巷道高於校地，實係私有鄰地開發後，該私
      設巷道（非計畫道路且無高程計畫）填高結果，故自然高於校園內之原狀地形
      ，亦與事實不符。蓋以系爭工程係於八十二年施工，而鄰地之清世街、清寧街
　　　附近居民則於上訴人遷校前，即已存在，並無被上訴人所指於系爭工程完工後
　　　始行開發提高道路高度之情事，且該街道既由屏東市公所編定為清世街及清寧
　　　街，亦顯非私設巷道。故被上訴人主張系爭工程ＧＬ中心點全部應以大五街為
　　　準，而漠視工程圖說規定應以周圍道路中心點為基準，自不足採取。
三、證據：引用原審之證據方法，另聲請送國立成功大學建築或土木工程系（所）鑑
    定。
乙、被上訴人方面：
一、聲明：求為判決：
  (一)上訴駁回。
  (二)第一、二審訴訟費用由上訴人負擔。
  (三)如受不利判決，被上訴人願供擔保，請准免為假執行。
二、陳述：除與原判決記載相同者，茲引用之外，另補稱：
（一）本件原審判決並任何違誤之處，且歷經多次履勘結果亦未發現被上訴人有任何
      缺失，故上訴人上訴顯無理由。
（二）原鑑定乃係上訴人所聲請，並經被上訴人、原審法院及鑑定單位各方面會同履
      勘，前後共有三次之多：
    1.鶴聲國中第一期校舍及整地排水護坡新建工程，自民國八十四年七月十五日完
      工至今歷經六年多，工程之施工缺失，承造廠商均不予改善，由於被上訴人盡
      責監造，為維護校方權益，第一期工程至今尚未通過初驗手續，可是上訴人卻
      意圖圖利承造廠商，處處袒護，六度行文逼迫被上訴人製作工程結算書，請鈞
　　　長參閱被上訴人九十年三月十二日民事言詞辯論(二)狀被上證十四至被上證三十
　　　八，即可了解上訴人放任承造廠商未予追究施工缺失，反而責怪被上訴人歷經
　　　校方及屏東縣政府審核通過才辦理發包之設計錯誤及監造疏失，顛倒是非，莫
　　　此為甚。
    2.第一期工程自八十四年七月二十五日進行首次工程初驗以來，歷經多次再驗，
      及至八十六年四月二十一日最後一次工程初驗工作（詳被上證六至被上證八工
      程初驗及驗收紀錄報告表，期間尚有若干次工程再驗紀錄存於上訴人處），上
      訴人對工程整地排水護坡皆未表示任何不合格之意見，並且於八十六年十二月
      十六日以八六屏鶴中總字第一六四三號函屏東縣政府說明「本校自八十五年元
      月初遷校使用至今尚稱良好」請准予核備有案（詳被上證九），在在足證被上
      訴人之設計及監造工作並無疏失之處。
    3.第一期工程西南角綠籬花台基礎下之地基被雨水沖洗掏空乙節，經查係承造廠
      商未按被上訴人設計圖（詳被上證十Ｃ剖面）施工，即未於陰井出口處先埋設
      直徑五Ｏ公分之排水Ｒ．Ｃ涵管再銜接公共排水溝導致該工程至今尚未通過初
      驗手續。甚者，上訴人於施工前未徵詢被上訴人意見，擅自委託他人於綠籬花
      台上加建二公尺高之圍牆，由於自重擠壓地基，部份花台基礎不堪負荷而下陷
      ，再經雨水、排水直接流入外側鄰地既有水溝中而內側砂土因此沖洗掏空，導
      致外側部份公共排水溝之內側護牆倒塌，進而造成綠籬花台及圍牆開裂，影響
      公共安全。是故上訴人違規擅建圍牆在先（未請領雜項執照），又縱容承造廠
      商免予埋設直徑五Ｏ公分之Ｒ．Ｃ涵管等施工缺失，反而一再函知被上訴人勿
      影響承包商權益儘速辦理工程結算，以利結案（詳被上證十一），圖利承造廠
      商，刻意隱匿自己缺失，並將所有責任歸咎於被上訴人之心態，至為明顯。
（三）再查上訴人九十年六月二十一日民事聲請狀聲請重為鑑定理由(三)以自認校區東
      、南及北邊應以所臨接之各道路中心點為施工高程之依據，而質疑原鑑定單位
      之鑑定基礎乙節，實係上訴人非為工程專案人員，僅憑主觀、專斷又非專業枉
      加推斷之不當行徑。蓋被上訴人於設計圖示明，本工程以基地周圍道路中心最
      高點為基準Ｇ．Ｌ，即意謂該工程施工時以基地周圍所臨接之計畫道路（不含
      私設及現有巷道，因其無計畫高程）中心最高點為高程之基準點，故全校區之
      高程基準點僅有一點，以作為校區工程地面水平高程基準點之施工依據，此亦
      經鑑定建築師現場履勘時證實，絕非如上訴人所言校區○○○○道路中心高點
　　　各為基準點，如此多個基準點，全校區如何據以施工？此乃工程專業人員之基
　　　本常識，上訴人無的放矢，偽稱「西南角之校園之高度，自應以南面之清世街
　　　高點為Ｇ．Ｌ中心點」，實係非工程專業人員之妄斷，顯不足取。
（四）同上民事聲請狀聲請重為鑑定理由(四)及(五)顯與事實不符，茲一一詳述如下：
    1.鈞院法官於九十年七月二十七日上午九點三十分親赴鶴聲國中現場勘查，證實
      校園西側水溝係由北往南排入西南角校外之公共排水溝後繼續往南排放，上訴
      人諉稱係向北流入北面清寧街大排水溝，與事實不符。
    2.校區西側未臨接計畫道路，承造廠商依地勢施作排水溝並無違失，被上訴人不
      容承造廠商任意施工，上訴人胡亂指控，居心叵測。
    3.上訴人所請鑑定基準點Ｇ．Ｌ在何處乙節，原鑑定單位認定該工程於民國八十
      一年設計迄今，事隔多年，周圍道路高程已變遷，故無法再予檢核，係客觀且
      依事實之認定，上訴人不尊重專業，任意指摘原鑑定單位未察明，虛偽妄斷，
      實不足採信。
    4.上訴人聲稱「校園西南角遇雨則積水，被上訴人乃在西南角綠籬地基下挖一大
      洞口，讓校內積水往西鄰窪地暫作排洩，雖可收短暫效果但因西臨窪地並無排
      水系統．．．」可謂是睜眼說瞎話，被上訴人非承造人，從未在校園西南角綠
　　　籬地基下挖一大洞口，乃係承造廠商未按圖施工所致（請參見前述理由(二)－(三)
　　　，故該工程迄今未通過初驗手續），上訴人不追究承造廠商責任，反而指摘被
　　　上訴人設計之不是實在別有居心，意圖達其索賠之行為。另校園西臨公共排水
　　　溝，上訴人稱無排水系統更非事實。
    5.上訴人諉稱日後西鄰土地地主將其基地填高，勢必影響校園之排水乙節，更是
      不切實際，經查校園西鄰公共排水溝之土地，地號為屏東市○○段９２６號，
      地目為「水」係屬公共設施之公有土地，故該公共排水溝不致填高或影響鄰地
      之排水，縱使附近其他非公共設施之私有鄰地自行填高建築使用時，亦必自行
      設置獨立排水系統導入公共排水溝，不致影響校區排水，故應與學校是否會積
      水無關，上訴人以不切實際之問題企圖誤導鈞長，實不足取。
（五）同上民事聲請狀理由(六)質疑原鑑定單位之鑑定結果有可議之處乙節，皆係上訴
      人個人主觀之偏見，以不信任之心態質疑，又無具體事證以資佐證，實無足採
      ，有關校方各期工程經費之運用，經鑑定單位詳細核算後已詳述於鑑定報告書
      鑑定結果第四項（第七頁）及其附件中，上訴人以工程門外漢質疑專業建築師
      之鑑定工作，毫無足取。
（六）甚者，上開民事聲請狀理由(七)質疑原鑑定單位袒護被上訴人乙節，實係上訴人
      故意扭曲工程預算書及鑑定報告書內容，斷章取義，妄加論斷之結果，經查：
    1.依第一及第二期工程預算書第六項機具挖方（含運棄及回填夯實）共計二ＯＯ
      三一立方公尺，並非指基地挖出二ＯＯ三一立方公尺之良土而係包含挖掘土方
      、表面污土運棄土方及良土回填夯實土方之總和鑑定報告書鑑定結果第八頁後
      段述之甚明，該項數量係供校方審核預算及廠商投標計價之參考，自無須於預
      算書內另加施工說明施工說明書另附於工程合約及圖說內，上訴人不了解專業
      工程作業內容斷章取義，妄加揣測，又不尊重專業鑑定人員，胡亂指控，何況
      該校第一及第二期工程整地施工時，上訴人尚未到任，根本不了解當時整地填
      土施工情形，卻妄言「任由承建廠商自行處分，以致第二期工程中所挖出之土
      方，不知去向，其監造豈謂無疏虞情事？」倘有如上訴人所指控情事，為何第
      二期工程完工時，上訴人竟無異議准予通過驗收完成結算手續（被上證十二）
      ，並支付規劃設計監造費尾款，豈不互相矛盾？
    2.又諉稱「有關上訴人校園做水平填土設計是欠缺二萬八千立方公尺之土方所致
      ，因此欠缺土方之事，純係被上訴人一面之詞。鑑定人卻誤信被上訴人之說詞
      ，謂依當時地形概估需『二八ＯＯＯ立方公尺』之土填平，而另於前項之鑑定
      結果卻謂土方需『一二ＯＯＯ立方公尺』？其前後矛盾，甚為灼然。」乙事，
      依鑑定報告書鑑定結果第八頁後段所指二八ＯＯＯ立方公尺填土方，係鑑定人
      依設計圖說及經驗概算開發整地前（民國八十年）學校素地完全整平所需之土
      方數量，該數量並非被上訴人所提供之數據，而鑑定報告書鑑定結果第四項（
      第八頁前段）之一二ＯＯＯ立方公尺填土方係指鑑定當時（民國八十九年八月
      二日），測量現場概算尚需填土方數量，兩者並無矛盾之處，實係上訴人故意
      扭曲事實，意圖誣陷被上訴人之技倆罷了。
（七）上述民事聲請狀理由(八)，亦與事實完全不符，茲說明如次：
    1.上訴人指摘「．．．因被上訴人已在結算書簽章證明第一期承包整地並無問題
      ，是上訴人應可依契約之約定，請求被上訴人負監工疏失之責任」，實係上訴
      人一昧圖利承造廠商，於八十八年十二月二十三日再以８８屏鶴中總字第二六
      七號第六次函知被上訴人「請貴所儘速辦理第一期校舍及整地排水護坡新建工
      程結算．．．請於文到後七日內製作工程結算書送本校．．．逾期法律責任自
      行負責，不得異議」（詳被上證十三）被上訴人不得已於八十九年一月十二日
      以八九元建字第Ｏ一Ｏ三號函復上訴人：「上開工程有關未施作項目影響學生
      使用需求部份，本事務所仍堅持承造人必須按圖完成，始得辦理驗收，不應減
      價收受，所檢送之結算書僅依貴校要求製作，不表示本事務所同意減價辦理，
      貴校一再違反合約規定，一切法律責任自行負責」（詳被上證十四）上訴人隱
      匿上文，偽稱上述事項，處心積慮訴求被上訴人賠償其損失，偽言劣行，不足
      採信。
    2.另上訴人指稱「．．．（３）護坡有設計，但沒有施工（此觀第一期工程預算
      書可為明證），又何來缺失之可載？．．．」，被上訴人駁斥如后：
    (1)工程預算書係起造人發包工程之依據，工程預算書並無法察覺工程項目有否施
      工，本系爭工程護岥有否施工，察看施工現場，即可一清二楚。
    (2)依上訴人與承造廠商所訂立之「屏東縣立鶴聲國民中學第一期校舍及整地排水
      護坡新建工程（建築工程）第一次變更設計議定書」（詳被上証二十），明確
      說明三十公分高之矮牆護坡（含柱基礎）業於第一次變更設計時，變更為六十
      公分高Ｒ‧Ｃ護坡，並於該校校門傳達室及圍牆新建工程中，於六十公分高Ｒ
      ‧Ｃ造護坡外，附加基礎及側墻（同為六十公分高），作成綠籬之花台（詳被
      上證十之Ｃ剖面虛線部分），目前全校區完成情形詳如被上証二至被上証五照
      片，鈞院法官於九十年七月二十七日上午九時三十分勘查現場即可明證，上訴
      人誑稱護坡沒有施工，完全與事實不符。
（八）綜合上述，被上訴人依雙方契約書進行規劃、設計及監造工程，雖第一期工程
      雖已完工，惟尚未完成驗收工程；第二期工程被上訴人已完成並經驗收無誤，
      在工程保固期間，承造廠商有改善缺失之義務。且兩造於系爭工程所簽定之委
      託計劃、設計監造契約並未約定填土範圍，故被上訴人乃依一般施工慣例，填
      土於校舍建築物及臨接建築線之排水暗溝附近，經會勘具有排水功能；另有關
      矮牆護坡之設計，乃係被上訴人配合上訴人開放式校園理念規劃設計，依八十
      六年四月二十一日工程驗收紀錄報告表，護坡部分並無缺失，又所有改善事項
      ，依上訴人提出之程木生建築師事務所工程概算書，經建築師工會認定其大部
      份均係上訴人要求施作之填土及整平舖設ＡＣ路面等工程，非屬被上訴人設計
　　　之第一期及第二期工程施作範圍，足證被上訴人之設計毫無任何疏失。
（九）另上訴人拒付被上訴人之屏東縣鶴聲國中體育館新建工程設計監造費尾款延遲
      給付之利息及訴訟費用，亦經被上訴人聲請屏東地方法院強制執行核准（詳被
      上證十九），足見本案係上訴人挾怨報復以達其求償目的，明知被上訴人並無
      任何疏失而誣指設計錯誤且未善盡職責，案經專家鑑定結果確認被上訴人毫無
      過失可言，上訴人僅以鑑定結果不利於己，片面指述鑑定結果不公，請求另送
      國立成功大學建築系（所）重為鑑定，顯有不當。
三、證據：引用原審之證據方法外，另提出：校舍配置圖、ＡＢＣＤ四處校內及校外
    地坪照片、八十五年十二月二十三日及八十六年四月二十一日工程初驗紀錄報告
    表、八十八年八月四日88屏鶴中總字第一七六號函影本、八十七年九月二十五日
    八七元建字第○九三三號函、台灣屏東地方法院檢察署檢察官起訴書（葉炳偉、
    甲○○）、不起訴書、檢察署傳票及執行命令等均影本、鶴聲國中第一期校舍整
    地排水護坡新建工程第一次變更設計議定書節本。聲請履勘現場。
    理    由
一、本件上訴人起訴主張：兩造前後於八十年六月一日、八十一年十一月訂立契約，
    由被上訴人為上訴人之校舍新建工程第一期及第二期工程負責踏勘、規劃設計、
    監造等事宜，惟系爭工程因被上訴人之設計有缺失且監造不周，工程品質低落竟
    作成結算書，令營造商得收取工程款；又未將屏東縣政府所撥兩筆補助款專款共
    一千萬元專用於填土護坡，致校園內凹凸不平；計有以下七點缺失：(1)未於原本
    係六十公分之窪地之西南邊設計一公尺以上之擋土牆，僅設計高約三十公分之矮
    護坡，致地基已被雨水沖洗掏空，有倒塌之虞。(2)未於第一期工程設計水平填土
    放樣圖說，放任營造商依基地地勢任意填土，致使校園凹凸不平，且其主張以基
    地周圍道路中心最高點為基準Ｇ˙Ｌ，惟僅以目視即得發現校地凹凸不平，顯未
    盡監工之責。(3)所設計之排水溝不當，致無排水功能，僅在西南角綠籬下挖一大
    洞排水，若鄰地地主將土地填高，原告學校就有積水之患。(4)未將屏東縣政府核
    准之補助款專款專用於填土護坡，致生本件瑕疵。(5)未將本件工程開挖地下室所
    挖出之良土用於填平校地，竟將之運棄，致校地凹凸不平。(6)因未盡監工之責，
    於第一期工程期間，營造商竟將外人傾倒之廢輪胎堆置於校園內，致使學校師生
    活動易受傷害。(7)因被上訴人之設計錯誤與監工疏失，致使上訴人需再花費三百
    八十萬九千九百十二元重新施工，方能補救瑕疵，此項損害係被上訴人設計錯誤
    及監工疏失所致，自應由被上訴人負損害賠償之責，爰本於不完全給付之法律關
　　係訴請被上訴人賠償三百八十萬九千九百十二元及自八十八年十二月三日起至清
　　償日止按年利率百分之五計算之利息之判決。
二、被上訴人則以：系爭兩項工程，伊均按兩造契約書規劃設計及監工，執行職務並
    無疏失；而上訴人所稱瑕疵係承造第一期工程之營造商未按被上訴人之設計圖施
    工，工程品質低落，被上訴人多次催促承包商，改善工程品質，復堅持承造人應
    按圖完成，致尚未完成初驗，惟上訴人卻以使用情形良好函復屏東縣政府，並以
    營造商願意減價扣款處理為由，函催被上訴人作成工程結算書，否則自負法律責
    任，因此，被上訴人雖於八十九年一月依上訴人之意思作成結算書，但仍以公文
    函覆並不同意減價辦理，故上訴人所述被上訴人於驗收完成前即作成結算書，尚
    不足採；上訴人所稱各項瑕疵均非被上訴人設計或監工疏失，被上訴人在設計上
    完全依約履行，並無瑕疵，且在監造上已盡注意義務，無違約情事，上訴人指示
    其所請別的建築師設計索賠，顯然不合理等語資為抗辯。
三、首查，上訴人主張屏東縣政府以七十九年十二月六日七九屏府教國字第一四一九
    五七號函及八十一年七月一日屏府教國字第八七四三七號函，所撥兩筆補助款共
    一千萬元應專款專用於填土護坡，而被上訴人違反專款專用云云。惟本件系爭工
    程合約中，被上訴人係受委託從事系爭工程設計及監造，至於委託之學校經費如
    何運用，尚非被上訴人之受託事項，自非被上訴人所能過問，況被上訴人代為設
    計系爭工程，首須上訴人說明所委託之事項，再交由被上訴人構思設計，其設計
    之明細及內容，尚須在上訴人同意之下，嗣經送請上訴人之上級機關屏東縣政府
    核定後方得以定案，此觀之兩造所訂之系爭二期工程合約書第六條內容即可明瞭
    ，則上訴人指摘被上訴人未依前開公函所示之補助款專款專用於填土護坡工程，
    自有誤認，自未能以此謂被上訴人有何責任。
四、次查，上訴人主張被上訴人設計有缺失且監造不周導致系爭工程之瑕疵，且在未
    驗收前即製作結算書云云。然查：
（一）「八十一年度公共設施學校用地建設計劃工程」即系爭第二期工程已於八十四
      年六月十二日完工，經驗收完畢，並領有使用執照，復於八十七年十二月間支
      付設計費四十八萬六千零五元，已據被上訴人提出屏東縣政府建設局建屏建管
      使（屏）字壹伍柒柒參號使用執照、屏東縣立鶴聲國民中學營繕工程結算驗收
      證明書、及屏東縣公庫專戶存款支票等影本各一件為證，是倘本項工程在設計
      上或監造上有如上訴人所稱之重大瑕疵，上訴人於驗收之際竟無異議通過，並
      支付設計費，事隔數月後又稱瑕疵百出，豈非自我矛盾？其不足採信甚明。至
      於「屏東縣立鶴聲國民中學校舍新建工程」即系爭第一期工程，有部分瑕庛之
      事實，固為兩造所是認，惟被上訴人於施工期間即不斷要求承包商正芳營造有
      限公司，或促請改善公共安全，或催促工程進度，或要求依合約檢測混凝土強
      度，或發現教室補強柱部分與圖說不符，或改善工程缺失諸如校園內整地及清
      除即上訴人所指外人傾倒廢棄輪胎，或拒絕核章要求上訴人轉函承造人確實依
      圖說改善後再議等各情，有被上訴人提出之乙○○丙○○建築師事務所之（八
      一）元建字第０一０九號、０五四０號、０九五七號；及（八二）元建字第０
      一０一號、０二０四號、０六二九號、０六三０號；與（八三）元建字第０三
      一六號、０七四０號，（八四）元建字第一一七四號、一一七五號，（八六）
      元建字第０五二六號等函件影本附卷為證，上訴人對此文件並不爭執，足徵被
      上訴人在施工期間，確實有執行其監造工程之義務，並無何證據可認其有疏失
      之處，則被上訴人辯稱已盡監造之責云云，尚堪信實。
（二）再依兩造所合意之工程驗收補充說明之驗收程序第一條第二、三項規定，工程
      完工後應經過初驗後才會製作結算書，此為公共工程慣例，並有該工程驗收補
      充說明之影本附卷可參。本件系爭第一期工程因尚有瑕疵，為此，被上訴人乃
      函知上訴人要求承造人改善，相關單位初驗不合格後，再據初驗合格紀錄辦理
      ，此情已據被上訴人提出附卷之八七元建字第０八二九號函文說明綦詳，可知
      被上訴人確未疏於監造之職責。惟上訴人竟於八十八年十一月提起本件訴訟後
      ，隨即於同年十二月十六日發函予被上訴人，以營造商同意減價處理為由，要
      求被上訴人應於文到七日內製作工程結算書送至上訴人，逾期被上訴人應自負
      法律責任，不得異議等語。被上訴人在上訴人要求下，乃於八十九年提出結算
      書，惟被上訴人仍於公文中函知上訴人所檢送之結算書僅依上訴人之要求製作
      ，不表示被上訴人同意減價辦理，上訴人違反合約規定，一切法律責任自行負
      責等情，有被上訴人提出之（八八）屏鶴中總字第二六七號函、（八九）元建
      字第Ｏ一Ｏ三號函影本各一件附卷可憑。由此可知，上開工程係上訴人要求被
      上訴人製作結算書，並非被上訴人主動辦理結算書，上訴人主張系爭工程未經
      驗收，被上訴人即製作結算書，顯有疏失等情，顯與事實不符，無足採信。
（三）上訴人固於八十五年一月、三月及八十六年三月間分別以屏鶴中總字第二一二
      號、（８５）屏鶴中總字第一六０號、八五屏鶴中總字第四一八號及（８６）
      屏鶴中總字第三六七號等函文，函告被上訴人關於傳達室圍牆暨排水溝部份工
      程，綠籬高度，通路地面凹陷等問題，並主張第一期工程品質不良缺失多，請
      求被上訴人損害賠償；另一方面，對於第一期整地排水護坡工程問題，卻於八
      十六年十二月十六日致函屏東縣政府並副知被上訴人稱：「．．．二．本校自
      八十五年六月初遷校使用至今尚稱良好。三．本校於八十六年十二月十一日上
      午針對缺失部份召開協調會議，決議事項如下：１．Ａ棟三樓陽台二粒圓球水
      泥製造，此項不影響工程結構安全問題及美觀。２．少部份窗戶所丈量尺寸與
      圖說尺寸標準相差一、二公分。以上兩項擬於結算時以扣款減價方式處理，以
      便早日結案。」等情，此有上訴人（８６）屏鶴中總字第一六四三號函文影本
      附卷可稽。上訴人前後函文內容何以有不同認定，外人委實無從得知。惟既然
      上訴人曾自稱使用狀況良好，再觀其所稱之窗戶建造尺寸與圖說不符，顯然非
      被上訴人設計上之瑕疵，而係承造商之承造問題。此外，上訴人復於八十七年
      八月三日以（８７）屏鶴總字第一一二五號、八十七年十月廿八日（８７）屏
　　　鶴總字第一五四０號函以相同理由催促被上訴人辦理結算，最後則於八十八年
　　　八月四日再以（８８）屏鶴中總字第一七六號函知被上訴人謂：「．．二．本
　　　校早已多次行文貴所同意，凡正芳公司未施作部份在不影響工程結構部份，如
　　　鋁窗尺寸不符等均依建築法規扣款辦理。三．檢附正芳營造有限公司函文反駁
　　　貴所自行勘查之各項缺失，詳如附件。四．貴所如不能再提正芳公司之缺失，
　　　就應速辦理結算，以利結案，以免影響承包商正芳公司權益。」，從上開函文
　　　內容，得以推知，系爭工程確有一部分係承包商未按圖施工，被上訴人基於監
　　　造人之立場，多次向承包商指出工程缺失，要求改善，因而不願辦理結算，但
　　　上訴人則認為可以扣款辦理，應儘速辦理結算，因此才有上訴人多次函催辦理
　　　結算之情事發生。其次，經細繹上開函文，上訴人除提及承包商承造之疏失部
　　　分應扣款辦理之外，就被上訴人設計上或監造上有何疏失，皆隻字未提，僅一
　　　再催促完成被上訴人結算。衡諸常情，若被上訴人在設計上有缺失及監造不周
　　　，導致工程瑕疵屬實，上訴人亦應不至於以不實之公文函知屏東縣政府稱「該
　　　工程使用情形良好」，並多次催促被上訴人作成結算書才是。何況，縱上訴人
　　　主張上開之瑕疵為事實，然究係承包商施工不良，抑或被上訴人設計或監造上
　　　之疏失，上訴人僅泛言指摘，並未舉證以實其說，要難採信。
五、再上訴人主張被上訴人之設計及監工均有缺失部分，經原審囑託由兩造所同意之
    「臺灣省建築師公會」，就被上訴人關於系爭工程之規劃設計及監工是否有疏失
    ，依上訴人主張各項逐一為鑑定結果，均認被上訴人並無疏失，有該鑑定書附卷
    可憑。上訴人對該鑑定結果，雖指摘其中一部分有所不當，惟經本院會同鑑定人
    林平昇建築師勘驗結果，可認原鑑定並無不合，茲列述如下：
（一）上訴人指被上訴人未於原本係六十公分之窪地之西南邊設計一公尺以上之擋土
      牆，僅設計高約三十公分之矮護坡，致地基已被雨水沖洗掏空，有倒塌之虞，
      被上訴人設計有誤。又被上訴人所設計之排水溝不當，致無排水功能，僅在西
      南角綠籬下挖一大洞排水，若鄰地地主將土地填高，上訴人學校就有積水之患
      乙節：
  １、鑑定結果（第一項）認為：上訴人校園西南角及鄰近地坪，校內與校外平高，
      並無填土跡象，難以認定上訴人所指原為填土六十公分以上之「窪地」。又被
      上訴人按上訴人要求之開放式校園理念規劃設計高三十公分之矮牆護坡，依校
      區地質鑽探試驗結果報告，並無不當之處。再者，上訴人所指綠籬花臺及新做
      學校圍牆開裂，係因承造廠商未按被上訴人設計及第一次變更設計埋設排水涵
      管，致雨水直接流入外側鄰地既有水溝中而內側砂土因此沖洗掏空導致外側水
      溝之內側護牆倒塌所致。又（鑑定結果第三項）：被上訴人設計圖說，全校區
      北側、東側及東南側臨接計劃道路部分，設計有排水暗溝接至道路排水溝排水
      ，可見有排水功能，並非全由西南角綠籬下排出校外。另鄰地地主若將土地填
      高，因其必須設置獨立排水系統，將水排至道路公共排水溝，故應與上訴人校
      園是否會積水無關等情。
  ２、本院會同鑑定人林平昇建築師勘驗結果，目前有上訴人自行增高之圍牆，校地
      西南角挖有陰井，並無涵管與外側排水溝相通。據鑑定人稱雨水沖洗掏空係因
      陰井未做水泥涵管，圍牆重量下壓並沒有太大關係；上訴人法定代理人亦陳稱
      設計圖有涵管，是施工時未做；是被上訴人稱原設計在西南角有陰井與公共排
      水溝間有直徑五十公分涵管，因涵管未做，所以陰井內的水流出掏空土壤，導
      致排水溝溝壁塌陷等情非虛；而校園西南角地勢最低，被上訴人設計校區排水
      導引至該處，而連接校外排水溝，自無錯誤。況依鑑定意見第七項亦認東南側
      臨接道路部分之校園內外排水溝底部高程，經測量結果，證明現場排水溝具排
      水功能，並非全由西南角綠籬下排出等情（鑑定書第九頁），自難認被上訴人
      之設計有誤。
（二）上訴人指被上訴人第一期工程未設計水平填土放樣圖說，放任營造商依基地地
      勢任意填土，致使校園凹凸不平，且被上訴人雖主張其以基地周圍道路中心最
      高點為基準Ｇ˙Ｌ，惟僅以目視即得發現校地凹凸不平，故被上訴人顯未盡監
      工之責乙節：
  １、鑑定結果（第二項）認為：(一)一般Ｇ．Ｌ線即以道路之橫向中心線為Ｇ．Ｌ線
      ，故依現場知第一期及第二期校舍工程均依此施工。(二)校門柏油地地面地坪高
      程與面前道路地坪高程一致，故營造商依據周圍道路高程及設計圖說施工，應
      無疑義，與有無水平填土放樣圖說無關。至於西南角校內排水溝溝蓋面高程，
      較校門地坪高程低，係因西南角未臨接道路，依地勢採自然排水施工，以利排
      水。(三)基地周圍道路中心最高點為基準Ｇ˙Ｌ點之位置，由於八十一年設計至
      今，事隔多年，周圍道路高程已變遷，故無法再予檢核等情。
  ２、按Ｇ．Ｌ線乃建築工程設計時以基地周圍道路中心最高點為基準點之謂，鑑定
      意見既不認被上訴人設計之Ｇ．Ｌ線有何不當，則上訴人徒以臨近校區○○○
      ○○道路較校園為高而指被上訴人工程設計所定之Ｇ．Ｌ線不當，自無可取。
（三）上訴人指被上訴人未將屏東縣政府核准之補助款專款專用於填土護坡工程，致
      生工程瑕疵乙節。鑑定結果認為：被上訴人第一期校舍建築工程原設計預算運
      用於整地、排水護坡，第二期校舍建築工程原設計預算運用於整地排水，其設
      計及預算已考慮以校舍地下室開挖之土方逐期填高校園基地，以減輕不必要之
      填挖費用，實屬合理之設計，況經上訴人同意及屏東縣政府核准辦理在案。又
      現場測量結果，核算其總填土方之費用即高達五百五十餘萬元左右，若將一千
      萬元專款專用於護坡排水及填土，工程費用將不足甚多等情。顯然難認被上訴
      人設計有誤。況被上訴人對於上開各項如整地、排水等之設計，並無上訴人所
      指設計不當或錯誤之情事，上訴人稱被上訴人未專款專用，僅空言推測，自無
      可取。
（四）上訴人指被上訴人未將本件工程開挖地下室所挖出之良土用於填平校地，竟將
      之運棄，致上訴人校地凹凸不平，設計不當云云。鑑定結果（第五項）認為：
      (一)依鶴聲國中第一期校舍及整地排水護坡新建工程預算書第六項機具挖方（含
      運棄及回填夯實）及第二期工程預算書機具挖方（含運棄及回填夯實），並非
      指基地挖出之良土，而係包含挖掘土方、表面污土運棄土方及良土回填夯實土
　　　方之總和，除回填六七七一立方公尺，故土方可填部分不多於一三二六０立方
　　　公尺，若作為水平填土不足甚多（依當時地形概估均需二八０００立方公尺）
　　　。(二)按一般未開發之土地進行整地工程時，必須先將表面之雜草、廢棄物及不
　　　良污土剷除運棄，系爭工程原係一般未開發之窪地，填土整地土方已嫌不足，
　　　應無設計將開挖之良土平白運棄之理等情。被上訴人關於此部分抗辯其無設計
　　　不當之處，自屬可信。上訴人徒言上開預算書第六項竟註明「運棄及回填夯實
　　　」而未註明「廢棄物運棄校外，良土回填或運填校內窪地」為不當云云，實屬
　　　外行之語，並無可取；而上訴人稱挖出之土方不知去向，被上訴人監造有疏虞
　　　情事云云，並無證據足供佐證；至上訴人指鑑定結果第四項認土方為一二００
　　　０立方公尺，而與本項所認二八０００立方公尺前後矛盾，鑑定為不實云云。
　　　然查該鑑定結果第四項所指土方數量係謂「現場測量結果核算」，與本項係「
　　　依（設計）當時地形概估」（按當時地形係一般未開發之窪地，已如上述），
　　　兩者所得數量自有不同，上訴人誤認而指鑑定不實，殊無可採。
（五）上訴人指被上訴人之設計錯誤與監工疏失，致使上訴人需再花費三百八十萬九
      千九百十二元重新施工云云。鑑定結果（第七項）認為：(一)被上訴人依兩造契
      約書進行規劃、設計及監工，第一期工程雖已完工，尚未完成驗收工作，倘工
      程有任何瑕疵，上訴人儘可要求營造商依設計圖改善；第二期工程已完成驗收
      ，在工程保固期間，營造商亦有改善缺失之義務。(二)上訴人所提程木生建築師
      事務所工程概算書，其大部分均係按上訴人要求施做之填土及整平舖設ＡＣ路
      面等工程，既非被上訴人設計之施做工程，理應另籌財源等情。是被上訴人上
      開工程設計經上開鑑定結果既無疏失不當，上訴人所指校園填土為第一期工程
      ，如不合上訴人之本意，因尚未驗收自非不能改善，亦無需增加費用；而上訴
      人所建西側圍牆加高部分，乃上訴人自行加建，不能歸責於被上訴人。
（六）前述臺灣省建築師公會之鑑定報告書，係原審依兩造之同意，囑託臺灣省建築
      師公會鑑定，經該公會指派林昇平建築師任鑑定工作，林昇平建築師與兩造並
      無親屬或僱傭關係，其鑑定結果自堪信為公正客觀，足供本件採擇認證之依據
      。上訴人僅以鑑定結果不利於已，片面指述鑑定結果不公，顯難採信。上訴人
      又稱其因不知被上訴人為臺灣省建築師公會之會員才會選擇送該公會鑑定云云
      ，然查上訴人既同意在先，而上開公會又係專業建築工程之法人團體，自不得
      因其鑑定不利於上訴人即否認其鑑定，且上訴人所稱對該鑑定尚有疑義各點，
      均為其主觀意思引為指摘，自無可採。從而上訴人聲請另送國立成功大學建築
      或土木工程系（所）鑑定，核無必要。
六、綜據上述，上訴人主張系爭工程係因被上訴人之設計有缺失及監造不周，致生有
    礙於一般使用之瑕疵，認被上訴人應負不完全給付之損害賠償責任等情，既屬無
    據，從而，上訴人主張本於不完全給付之法律關係，訴求被上訴人應連帶給付上
    訴人三百八十萬九千九百十二元及自民國八十八年十二月三日起至清償日止按年
    利率百分之五計算之利息云云，自無理由。原審據此為上訴人敗訴之判決，並無
    違誤，上訴意旨指摘原判決不當，求予廢棄改判，為無理由，應予駁回。至兩造
    其餘攻擊防禦之方法，與判決之基礎不生影響，不予一一論述，附此敘明。
七、據上論結，本件上訴為無理由，依民事訴訟法第四百四十九條第一項、第七十八
    條判決如主文。
中　　　華　　　民　　　國　　九十一　　年　　　一  　　月　　  九  　　日
                                      臺灣高等法院高雄分院民事第五庭
~B1審判長法官　蔡明宛
~B2法　　　官　黃科瑜
~B3法　　　官　林健彥
右為正本係照原本作成。
如對本判決上訴，須於判決送達後二十日內向本院提出上訴狀，其未表明上訴理由者
，應於上訴後二十日內向本院提出上訴理由書（均須按他造當事人之人數附繕本）。
上訴時應提出委任律師或具有律師資格之人之委任狀，並依附註條文規定辦理。
中　　　華　　　民　　　國　　九十一　　年　　　一　　　月　　　十　　　日
~B法院書記官　葉淑華
附註：
民事訴訟法第四百六十六條之一：
對於第二審判決上訴，上訴人應委任律師為訴訟代理人，但上訴人或其法定代理人具
有律師資格者，不在此限。
上訴人之配偶、三親等內之血親、二親等內之姻親，或上訴人為法人、中央或地方機
關時，其所屬專任人員具有律師資格並經法院認為適當者，亦得為第三審訴訟代理人。
第一項但書及第二項情形，應於提起上訴或委任時釋明之。
                                                                        Ｋ
